ACORDAO-COMPLETO-2378528

ACÓRDÃO 14129/2019 ATA 43/2019 - PRIMEIRA CÂMARA

VISTOS, relatados e discutidos estes autos de embargos de declaração opostos por Márcia Scholz de Andrade Kersten ao Acórdão 8847/2019-TCU-Primeira Câmara;
	ACORDAM os Ministros do Tribunal de Contas da União, reunidos em sessão da Primeira Câmara, com fundamento nos artigos 32, inciso II, e 34 da Lei 8.443/1992 e ante as razões expostas pelo Relator, em: 
9.1.	conhecer dos embargos de declaração para, no mérito, rejeitá-los; 
9.2. 	dar ciência deste acórdão à embargante, respectivos representantes legais e à Pró-Reitoria de Gestão de Pessoas da Universidade Federal do Paraná.

Embargos de declaração em Aposentadoria.

Primeira Câmara

Universidade Federal do Paraná.

3. Interessados/Responsáveis/Embargante:
3.1. Interessados: Aristides Athayde Cordeiro (XXX.590.309-XX); Aristides Athayde Cordeiro (XXX.590.309-XX); Márcia Scholz de Andrade Kersten (XXX.189.929-XX)
3.2. Embargante: Márcia Scholz de Andrade Kersten (XXX.189.929-XX).

13.1. Ministros presentes: Benjamin Zymler (na Presidência), Walton Alencar Rodrigues (Relator) e Vital do Rêgo.
13.2. Ministro-Substituto convocado: Augusto Sherman Cavalcanti.

Márcia Sholz de Andrade Kersten

WALTON ALENCAR RODRIGUES

Ministro Walton Alencar Rodrigues.

Trata-se de embargos de declaração opostos por Márcia Scholz de Andrade Kersten ao Acórdão 8847/2019-TCU-Primeira Câmara, o qual negou provimento a pedido de reexame interposto pela interessada e manteve o Acórdão 3216/2017-TCU-Primeira Câmara (relator Min. Vital do Rêgo) , que considerou ilegal e negou registro ao respectivo ato de concessão de aposentadoria, emitido pela Universidade Federal do Paraná, em razão de pagamento de rubrica judicial decorrente de incorporação de quintos de função com base na Portaria MEC 474/1987, em valor superior ao permitido, em desacordo com entendimento jurisprudencial do TCU, firmado na Decisão 14/2001-TCU-Plenário, no Acórdão 2248/2005-TCU-Plenário e no Acórdão 835/2012-TCU-Plenário.
Nesta feita, Márcia Scholz de Andrade Kersten aponta obscuridade no acórdão embargado ao deixar de considerar que a interessada interpôs recurso especial e recurso extraordinário em face do julgamento proferido pelo Tribunal Regional Federal da 4ª Região em apelação civil movida pela Universidade Federal do Paraná, que reformou sentença de ação ordinária 5022696-93.2010.4.04.7000/PR que amparava a manutenção do pagamento da referida vantagem em benefício da inativa.
Observa que os recursos aos tribunais superiores foram admitidos, tendo sido, inclusive, sobrestado o recurso extraordinário até que seja proferido o julgamento pelo STF do tema 445, que versa sobre a aplicabilidade ao TCU do prazo decadencial do artigo 54 da Lei 9.784/1999.  Acerca da matéria, informa que a Corte Especial do STJ, em 25/05/2015, já se pronunciou por considerar a natureza jurídica do ato de aposentadoria como sendo ato composto, sujeito, portanto, ao referido prazo decadencial, a exemplo do Resp 1.581.180-RS (Relator. Min. Herman Benjamin, julgado em 3/03/2016) .
Aduz que, não obstante jurisprudência majoritária dos tribunais superiores abonar a tese da natureza complexa do ato de concessão de aposentadoria, ou seja, o prazo decadencial não flui antes da manifestação inicial do TCU, o Poder Judiciário, em alguns arestos, considera razoável o período de cinco anos para manifestação conclusiva da Corte de Contas sobre a legalidade e registro dos atos de concessão, com base nos primados da segurança jurídica, da boa fé e da estabilidade das relações jurídicas. 
Nessa linha, invoca precedente da Corte de Contas, expresso no Acórdão 4666/2015-TCU-Segunda Câmara (Relatora Min. Ana Arraes) , que deu provimento a recurso e reformou a decisão recorrida para, excepcionalmente, considerar legal e ordenar registro de ato de concessão de aposentadoria, com base na proteção da segurança jurídica e da confiança do administrado, em decorrência do longo período entre a emissão do título de inatividade e sua apreciação pelo Tribunal.
Salienta que o acórdão embargado pautou-se em entendimento do TRF-4ª Região para negar provimento ao pedido de reexame. Da mesma forma, sustenta que o TCU deveria aguardar o trânsito em julgado da ação ordinária nº 5022696-93.2010.4.04.7000.
Por fim, requer o conhecimento dos embargos de declaração para, no mérito, elidir a obscuridade apontada e atribuir-lhes efeitos infringentes a fim de reformar o acórdão fustigado, sobrestando os autos até o julgamento da ação ordinária nº 5022696-93.2010.4.04.7000.
É o relatório.

João Luiz Arzeno da Silva (23.510/OAB-PR); Marcelo Trindade de Almeida (19095/OAB-PR); Felipe Klein Gussoli (75081/OAB-PR) e outros.

Procuradora-Geral Cristina Machado da Costa e Silva.

APOSENTADORIA. INCORPORAÇÃO DE QUINTOS DE FUNÇÃO DE CONFIANÇA COM FUNDAMENTO NA PORTARIA MEC 474/1987. CÁLCULO INCORRETO. INCORPORAÇÃO EM DESACORDO COM A JURISPRUDÊNCIA DO TRIBUNAL. ILEGALIDADE DOS ATOS. PEDIDOS DE REEXAME. CONHECIMENTO. NÃO-PROVIMENTO. EMBARGOS DE DECLARAÇÃO. CONHECIMENTO. AUSÊNCIA DE OBSCURIDADE. REJEIÇÃO. CIÊNCIA.

APOSENTADORIA (APOS)

Secretaria de Recursos (SERUR); Secretaria de Fiscalização de Pessoal (SEFIP).

Preenchidos os requisitos de admissibilidade estabelecidos nos artigos 32, inciso II, e 34 da Lei 8.443/1992, conheço dos embargos de declaração opostos por Márcia Scholz de Andrade Kersten ao Acórdão 8847/2019-TCU-Primeira Câmara, o qual negou provimento a pedido de reexame interposto pela interessada e manteve o Acórdão 3216/2017-TCU-Primeira Câmara (relator Ministro Vital do Rego) .
Por sua vez, o Acórdão 3216/2017-TCU-Primeira Câmara considerou ilegal e negou registro ao ato de concessão aposentadoria da embargante, emitido pela Universidade Federal do Paraná (UFPR) , em razão de pagamento de rubrica judicial decorrente de incorporação de quintos de função com base na Portaria MEC 474/1987, em valor superior ao permitido, em desacordo com entendimento jurisprudencial do TCU, firmado na Decisão 14/2001-TCU-Plenário, no Acórdão 2248/2005-TCU-Plenário e no Acórdão 835/2012-TCU-Plenário.
Em seus embargos declaratórios, Márcia Scholz de Andrade Kersten aponta, em síntese, obscuridade no acórdão embargado ao deixar de considerar que a interessada interpôs recurso especial e recurso extraordinário em face do julgamento proferido pelo Tribunal Regional Federal da 4ª Região em apelação civil movida pela União e pela Universidade Federal do Paraná contra a sentença de Ação Ordinária 5022696-93.2010.4.04.7000/PR, o qual reverteu decisão que amparava a manutenção do pagamento da referida vantagem em benefício da inativa.
Sustenta que o recurso extraordinário aviado pela interessada foi sobrestado até o julgamento, pelo STF, do Tema 445, o qual versa sobre a aplicabilidade do prazo decadencial do artigo 54 da Lei 9.784/1999 ao TCU e, consequentemente, a natureza jurídica complexa ou composta do ato de concessão. 
Embora reconheça que a jurisprudência majoritária dos tribunais superiores considere complexa a natureza jurídica do ato concessório, informa que o STJ já se manifestou quanto à característica composta do ato de concessão de aposentadoria (Resp 1.581.180-RS, Relator. Min. Herman Benjamin, julgado em 3/03/2016) .
Invoca, com base em precedente do TCU, concessão da segurança jurídica em razão da proteção da confiança do administrado e da estabilidade da relação jurídica estabelecida.
Por fim, requer o conhecimento dos embargos declaratórios para, no mérito, afastar a obscuridade da decisão embargada, atribuir-lhes efeitos infringentes e sobrestar os autos até o trânsito em julgado da ação ordinária 5022696-93.2010.4.04.7000/PR.
Feita essa apresentação, passo ao exame de mérito.
O Acórdão 8847/2019-TCU-Primeira Câmara não padece de obscuridade alegada pela defesa.
Consoante exposto no voto condutor do decisum embargado, refutei proposta da unidade técnica de dar provimento parcial ao pedido de reexame aviado por Marcia Shcolz de Andrade Kersten e de suspender os pagamentos indevidos, determinadp pelo Acórdão 3216/2017-TCU-Primeira Câmara, em razão de decisão exarada pela Justiça Federal de 1º grau do Tribunal Regional Federal da 4ª Região, nos autos da Ação Ordinária 5022696-93.2010.4.04.7000/PR, em favor da manutenção dos proventos da interessada.
Asseverei não haver óbice à negativa de provimento ao pedido de reexame interposto pela interessada contra o Acórdão 3216/2017-TCU-Primeira Câmara diante de informação prestada pelo Pró-Reitor de Gestão de Pessoas da Universidade Federal do Paraná, Douglas Ortiz Hamermuller, mediante Ofício 126/2018/UFPR/R-PROGEPE/DAP/UB, de 21/5/2018 (peças 67/69) , de que o Tribunal Regional Federal da 4ª Região julgou Apelação Cível 5022696-93.2010.4.04.7000/PR e considerou legal a determinação do Tribunal de Contas da União para ajustamento da aposentadoria de Márcia Scholz de Andrade Kersten, nos termos da decisão ora embargada, tendo, inclusive, revogado a liminar anteriormente deferida e afastado a decadência.
Ao tempo em que a Pró-Reitoria de Gestão de Pessoas da Universidade Federal do Paraná comunicou esta Corte sobre a decisão do TRF-4ª Região, a unidade jurisdicionada nada informou sobre manejo de recurso especial e de recurso extraordinário contra o acórdão do Tribunal Regional Federal, muito menos o fez a recorrente Márcia Scholz de Andrade Kersten, até o julgamento do acórdão embargado. Não cabe, agora, a embargante alegar obscuridade de fato sobre o qual não havia apontado.
Mesmo que esta Corte de Contas estivesse anteriormente ciente da interposição dos recursos especial e extraordinário pela interessada, ainda assim, negaria provimento ao pedido de reexame contra Acórdão 3216/2017-TCU-Primeira Câmara, em face da ausência de efeito suspensivo dos referidos apelos aos tribunais superiores, o que torna plenamente eficaz a suspensão dos pagamentos indevidos.
Demais disso, vige o princípio da independência entre as instâncias administrativa e judicial, podendo o TCU conhecer, processar e julgar as matérias de sua alçada, com base no plexo de suas competências constitucionais e legais, se não houver decisão do Poder Judiciário que lhe seja diretamente oponível. Tal é o caso vertente.
Por fim, as arguições de nulidade da deliberação original, seja em razão de decadência prevista no artigo 54 da Lei 9784/1999 ou de invocação da segurança jurídica, foram adequadamente enfrentadas e refutadas no relatório que fundamentou o voto e a parte dispositiva da decisão embargada, com base em sólida e majoritária jurisprudência desta Corte de Contas e do Supremo Tribunal Federal. Incabível, portanto, a proposta de sobrestamento dos autos até nova decisão do STF sobre o Tema 445.
Nessas condições, rejeito os embargos declaratórios e voto por que o Tribunal acolha a minuta de acórdão que ora submeto à deliberação do colegiado.
TCU, Sala das Sessões Ministro Luciano Brandão Alves de Souza, em 26 de novembro de 2019.
WALTON ALENCAR RODRIGUES 
Relator